臺灣高等法院刑事判決
110年度上易字第836號
上  訴  人  臺灣基隆地方檢察署檢察官
被      告  史文龍


上列上訴人因被告違反毒品危害防制條例案件，不服臺灣基隆地
方法院110年度易字第334號，中華民國110年2月8日第一審判決
（聲請簡易判決處刑案號：臺灣基隆地方檢察署109年度撤緩毒
偵字第144號），提起上訴，本院判決如下：
    主  文
上訴駁回。
    理  由
一、本件聲請簡易判決處刑意旨略以：被告甲○○基於施用第二級
    毒品甲基安非他命之犯意，於民國108年3月28日下午3、4時
    許，在新北市○○區○○00號「慶雲宮」附近馬路旁，以玻璃球
    燒烤加熱並吸食其煙霧之方式，施用甲基安非他命1次。嗣
    於同日下午5時50分許，駕駛車牌號碼00-0000號自用小客車
    行經「慶雲宮」後方時為警攔檢查獲，並扣得吸食器1組，
    經徵得被告同意採驗尿液，結果呈甲基安非他命陽性反應，
    因認被告涉犯毒品危害防制條例（下稱毒品條例）第10條第
    2項之施用第二級毒品罪嫌等語。
二、按109年7月15日增訂施行之毒品條例第35條之1第1款及第2
    款前段規定，施行前犯第10條之罪之案件，於施行後，偵查
    中，由檢察官依修正後規定處理；審判中，由法院或少年法
    院（地方法院少年法庭）依修正後規定處理。是犯第10條之
    罪者，不論係修正前後，均應依新法規定處理。而修正毒品
    危害防制條例第23條第2項，既僅規定「觀察、勒戒或強制
    戒治執行完畢釋放後，3年內再犯第10條之罪者，檢察官或
    少年法院（地方法院少年法庭）應依法追訴或裁定交付審理
    。」則其再犯(含3犯以上）如距最近1次犯該罪經依第20條
    第1項、第2項規定令觀察、勒戒或強制戒治執行完畢釋放後
    ，已逾3年者，即應再令觀察、勒戒，不因其間有無犯第10
    條之罪經起訴、判刑或執行而受影響。最高法院109年度台
    上字第3098號判決、刑事大法庭109年度台上大字第3826號
    裁定均同此意旨。次按案件起訴之程序違背規定者，應諭知
    不受理之判決；刑事訴訟法第303條第1款定有明文。且檢察
    官未將被告先送勒戒處所觀察、勒戒，而逕行起訴，其起訴
    之程序違背規定，自應諭知不受理之判決，最高法院88年度
    台非字第146號判決意旨復亦同此。
三、又毒品條例第24條第1項規定「附命完成戒癮治療之緩起訴
    處分」(下稱「附命緩起訴」）程序（109年1月15 日修正公
    布之同條項規定，尚未施行），依現行實務見解，犯同條例
    第10條第1項、第2項之施用第一級或第二級毒品罪者，如已
    完成「附命緩起訴」之戒癮治療，事實上已接受等同「觀察
    、勒戒或強制戒治」執行完畢釋放之處遇，則如於同條例第
    23條第2項所定「3年」内，再犯施用第一級或第二級毒品罪
    ，顯現其再犯率甚高，原規劃之「附命緩起訴」完成戒癮治
    療制度功能無法發揮成效，已無再次接受「觀察、勒戒或強
    制戒治」處遇之必要，自應依該條例第23條第2項規定之相
    同法理，逕行追訴（提起公訴或聲請簡易判決處刑），而無
    再依該條例第20條第1項重行聲請觀察、勒戒或強制戒治之
    必要，且此經「附命緩起訴」，應以經「附命緩起訴」並「
    完成戒癮治療」後，起算該「3年」内再犯之期間（最高法
    院109年度台非字第76號、第77號判決意旨參照)。參酌毒品
    條例第20條之立法理由，施用毒品者未完成「附命緩起訴」
    之戒癮治療，緩起訴處分後經撤銷，其緩起訴處分並未完成
    ，自不得解為等同「觀察、勒戒」之處遇已完成，即不得認
    其事實上已接受等同「觀察、勒戒或強制戒治」執行完畢釋
    放之處遇，自無從依此起算3年之再犯期間。
四、本院查：
　㈠公訴意旨所指被告施用第二級毒品之犯罪事實，業據被告坦
    承不諱，且其經警採集之尿液送驗後，結果呈安非他命、甲
    基安非他命陽性反應，有勘察採證同意書、新北市政府警察
    局受採集尿液檢體人姓名及檢體編號對照表、台灣檢驗科技
    股份有限公司濫用藥物實驗室-台北濫用藥物檢驗報告附卷
    可稽（見毒偵卷第19至23頁），被告之自白核與事實相符，
    可以採信，其施用第二級毒品甲基安非他命之犯行洵堪認定
    。
　㈡被告前因施用毒品案件，經臺灣士林地方法院以102年度毒聲
    字第158號裁定送勒戒處所觀察、勒戒後，認無繼續施用毒
    品之傾向，於102年10月2日執行完畢釋放，並由臺灣士林地
    方檢察署檢察官以102年毒偵字第944號為不起訴處分確定；
    嗣又因施用毒品案件，經判處罪刑確定；再於108年間，因
    施用毒品案件，經臺灣基隆地方檢察署（下稱基隆地檢署）
    檢察官以108年度毒偵字第1029號為附命緩起訴，緩起訴期
    間1年6月，附命被告應自收受檢察官執行緩起訴處分命令通
    知書之日起，至緩起訴期間屆滿前6個月止，至指定之治療
    機構即衛生福利部基隆醫院，依醫師指示接受藥物治療、心
    理治療及社會復健治療，於1年之治療期程內完成戒癮治療
    ，並於戒癮治療完成後，至緩起訴處分期間屆滿前6個月止
    ，於該署觀護人指定之期日，接受尿液檢驗，以及遵守其他
    預防再犯所為之必要命令等，並於108年7月15日確定，緩起
    訴期間自108年7月15日起至110年1月14日止，惟被告於緩起
    訴期間內之109年2月10日上午7時30分許，再犯施用毒品犯
    行，經檢察官以109年度撤緩字第94號撤銷緩起訴處分，並
    聲請簡易判決處刑，戒癮治療部分則經該署觀護人108年度
    緩護療字第170號以履行未完成結案，其後被告雖於109年間
    另犯施用毒品罪經原審法院分別以109年度基簡字第802號、
    第949號判決判處罪刑確定，然均未曾接受觀察、勒戒或強
    制戒治之執行等情，有基隆地檢署檢察官108年度毒偵字第1
    029號緩起訴處分書、108年度撤緩字第336號撤銷緩起訴處
    分書、本院被告前案紀錄表等附卷可稽（見毒偵卷第85至87
    頁、撤緩毒偵卷第3頁、本院卷第23至28頁）。亦即被告上
    開經檢察官命為戒癮治療之程序並未完成，該「附命緩起訴
    」並因此經檢察官撤銷，揆諸前揭說明，被告並未完成視同
    觀察、勒戒之戒癮治療。本件被告被訴施用甲基安非他命之
    時間為108年3月28日下午3、4時許，已在其最近一次觀察勒
    戒執行完畢釋放(102年10月2日)後之3年後；又本案檢察官
    係於109年7月27日聲請簡易判決處刑，並於同年8月10日繫
    屬原審法院，有聲請簡易判決處刑書及基隆地檢署109年8月
    10日基檢鈴愛109撤緩毒偵144字第1099018480號函上所蓋原
    審法院收狀戳足稽，依照前揭說明，此時修正毒品條例業已
    生效施行，依同條例第35條第1項第2款規定，偵查中案件應
    由檢察官依修正毒品危害防制條例之規定，基於一次性之整
    體規劃而重啟處遇程序，視被告個案情形，是否適合「觀察
    、勒戒或強制戒治」或給予「附命完成戒癮治療緩起訴處分
    」之機會。是檢察官逕予提起公訴，法院無從替代檢察官為
    上開合義務性之裁量處遇，應認本件起訴程序違背規定，且
    無從補正，自應為不受理判決之諭知，且得不經言詞辯論為
    之。
　㈢原審本於同上見解，認本案不宜依簡易判決處刑，改依通常
    程序審理，就被告被訴違反毒品條例第10條第2項施用第二
    級毒品罪嫌，為公訴不受理之諭知，並說明依現行刑法關於
    沒收之規定具獨立性之法律效果，非僅屬從刑之性質，且檢
    察官於聲請簡易判決處刑書業已載明聲請沒收之意旨，而就
    扣案被告所有供其吸食所用之吸食器1組宣告沒收，於法並
    無違誤。
五、檢察官上訴意旨略以：毒品條例對於進入司法程序之戒癮治
    療方式，採取「觀察、勒戒或強制戒治」及「附命緩起訴」
    雙軌制，其目的在給予施用毒品者戒毒自新機會。被告既同
    意參加戒癮治療，由檢察官採行「附命緩起訴」方式，此後
    「附命緩起訴」經撤銷，自不能再改採觀察、勒戒等處遇方
    式，重啟處遇程序。是修正前毒品條例第24條乃一般刑事訴
    訟程序之例外規定，屬刑事訴訟法第1條第1項規定之「其他
    法律所定之訴訟程序」。該第24條第2項規定「前項（第1項
    ）緩起訴處分，經撤銷者，檢察官應依法追訴」，已明示施
    用第一級、第二級毒品案件於撤銷緩起訴處分後之法律效果
    為「依法追訴」（參照同條例第23條第2項所定之「依法追
    訴」，係指起訴），此乃因被告事實上已接受等同「觀察、
    勒戒」之處遇，惟其竟未能履行該條件，自應於撤銷緩起訴
    處分後就前案依法起訴，而無再次聲請法院裁定觀察、勒戒
    之必要，法院自得判處罪刑。本件被告前因施用第二級毒品
    案件，經檢察官為附命緩起訴處分，被告既經緩起訴處分確
    定，嗣因於緩起訴處分期間內故意更犯有期徒刑以上之罪，
    經以109年度撤緩字第94號撤銷上開緩起訴處分，視為已接
    受過等同「觀察、勒戒」之處遇，是揆諸前揭說明，本件聲
    請簡易判決處刑，而未再經聲請觀察勒戒程序，於法應無不
    合。原判決認被告前開緩起訴處分之戒癮治尚未完成，不得
    等同已執行完畢觀察勒戒，應再給予被告觀察勒戒機會而判
    決不受理，所為見解尚難認妥適，爰請撤銷原判決，另為適
    當合法之判決等語。惟：
　㈠毒品危害防制條例第24條第1項規定之「附命緩起訴」後再犯
    施用毒品犯行者，應以經「附命緩起訴」並「完成戒癮治療
    」後，起算該「3年」内再犯之期間，如若施用毒品者未完
    成「附命緩起訴」之戒癮治療，緩起訴處分後經撤銷，其緩
    起訴處分既未完成，自不得解為等同「觀察、勒戒」之處遇
    已完成，即不得認其事實上已接受等同「觀察、勒戒或強制
    戒治」執行完畢釋放之處遇，而無從依此起算3年之再犯期
    間，業經本院說明如上。被告前雖經檢察官為附命緩起訴，
    然未依規定完成戒癮治療且再犯施用毒品，而經撤銷緩起訴
    處分，此附命戒癮治療既無法等同「觀察、勒戒或強制戒治
    」之處遇，則被告本案施用毒品前最近一次觀察、勒戒執行
    完畢係102年10月2日，距本案施用犯行已逾3年，即不得逕
    行提起刑事追訴，應由檢察官依個案裁量是否應聲請「觀察
    、勒戒或強制戒治」或給予「附命完成戒癮治療緩起訴處分
    」之機會，是檢察官就此部分遽以聲請簡易判決處刑，核屬
    起訴違背法定程式。檢察官上訴以被告前經附命緩起訴確定
    ，已等同「觀察、勒戒」處遇，無庸再經觀察、勒戒或強制
    戒治，而應依法訴追，並無可採。
　㈡從而，原判決就本件為公訴不受理之諭知，並無違誤，檢察
    官上訴為無理由，應予駁回，並不經言詞辯論為之。
據上論斷，應依刑事訴訟法第368條、第372條，判決如主文。
中　　華　　民　　國　　110 　年　　4 　　月　　29　　日
                  刑事第十四庭  審判長法　官  黃斯偉
                                      法　官  程克琳
                                      法　官  黎惠萍
以上正本證明與原本無異。
不得上訴。
                                      書記官  莊宜諳
中　　華　　民　　國　　110 　年　　4 　　月　　29　　日